臺灣高等法院花蓮分院民事裁定　　　　　 100年度抗字第38號
抗　告　人　劉玉蘭
法定代理人　劉玉萍
上列抗告人因與相對人法務部矯正署花蓮監獄間請求國家賠償事
件，聲請訴訟救助，對於中華民國100年9月7日臺灣花蓮地方法
院100年度救字第16號所為裁定提起抗告，本院裁定如下：
    主  文
原裁定廢棄，發回臺灣花蓮地方法院更為裁定。
    理  由
一、抗告意旨略以：抗告人於原審聲請訴訟救助，於民事起訴暨
    聲請訴訟救助狀已明確指出抗告人因案於民國95年2月7日入
    監執行，並於100年4月19日假釋出監，復經診斷鑑定為極重
    度障礙，根本喪失生活自理能力。又抗告人之配偶潘志忠亦
    因案自95年2月7日起入監服刑，至104年9月23日期滿，可見
    抗告人及配偶自95年2月7日迄今均無收入，業據抗告人於前
    開書狀提出法務部矯正署花蓮監獄函、在監執行證明書、中
    華民國身心障礙手冊為證。而抗告人因大腦萎縮罹患極重度
    失智症而遭受監護宣告，將來也無任何謀生能力。抗告人之
    監護人劉玉萍亦無財產，復據提出財政部臺灣省北區國稅局
    綜合所得稅各類所得資料清單及財產歸屬資料清單等足以佐
    證。抗告人於聲請訴訟救助時業經釋明並提出上開能即時調
    查之證據，在客觀上已足以證明抗告人既無資產，而至少5
    年以來亦無任何收入，且亦已喪失生活自理能力，自符訴訟
    救助之情況，原裁定指抗告人於聲請時「未據提出能即時調
    查之證據，以釋明其無資力支出訴訟費用之主張為真」，逕
    予駁回，顯有未當，應將原裁定予以廢棄等語。
二、按當事人無資力支出訴訟費用者，法院應依聲請，以裁定准
    予訴訟救助；法院認定前項資力時，應斟酌當事人及其共同
    生活親屬基本生活之需要，民事訴訟法第107條第1項前段、
    第2項定有明文。又所謂無資力係指窘於生活，且缺乏經濟
    上之信用者而言，最高法院18年抗字第260號判例意旨參照
    。次按就聲明訴訟救助之舉證責任，自應由聲請人就無資力
    支出訴訟費用之事由，負釋明之責。所謂釋明，即提出能即
    時調查之證據，使法院確信其聲請之事由為真實，民事訴訟
    法第109條第2項及第284條定有明文。故法院調查聲請人是
    否無資力支出訴訟費用，應專就聲請人提出之證據資料為之
    ，如聲請人並未提出證據，或依其提出之證據，未能確信其
    無資力支出訴訟費用之主張為真實，即應將其聲請駁回，亦
    有最高法院26年滬抗字第34號判例及88年度臺抗字第161號
    裁定意旨可供參照。
三、經查，抗告人於100年8月11日向原法院提出「民事起訴暨聲
    請訴訟救助狀」，請求國家賠償，並同時聲請訴訟救助，業
    據其提出臺灣花蓮地方法院100年度監宣字第23號民事裁定
    、法務部矯正署花蓮監獄100年5月24日花監女字第10000021
    25號函、花監總籍字第0692號受刑人在監執行證明書、中華
    民國身心障礙手冊、抗告人及其監護人之財政部臺灣省北區
    國稅局綜合所得稅各類所得資料清單及財產歸屬資料清單、
    財團法人臺灣基督教門諾會醫院診斷證明書各乙份、照片28
    幀以為釋明（參前開書狀所附之原證一至七），此經本院依
    職權調閱原法院100年度補字第173號民事卷宗，查核屬實。
    則前開證據既已提出於原法院，應屬已提出能即時調查之證
    據，法院應專就該證據資料審酌抗告人有否無資力。縱使原
    法院於分案時將抗告人請求之國家賠償事件分為100年度補
    字第173號，而將前開書狀影印後另就訴訟救助事件分為100
    年度救字第16號，漏未將前開書狀所附之原證一至七一併影
    印附卷，惟抗告人既以一書狀同時請求國家賠償及聲請訴訟
    救助，原法院自應調取該院100年度補字第173號民事卷宗同
    一書狀所附證據資料以為審酌，不得遽然認其未予釋明。從
    而原法院以抗告人「未據提出能及時調查之證據，以釋明其
    無資力支出訴訟費用之主張為真實」，而將其聲請駁回，殊
    難謂當，自有由原法院再依法審酌之必要。抗告意旨指摘原
    裁定不當，求予廢棄，為有理由。爰由本院將原裁定廢棄，
    發回原法院另為適當之裁判。
四、據上論結，本件抗告為有理由，爰依民事訴訟法第492條，
    裁定如主文。
中    華    民    國   100    年    11    月    29    日
                    民事庭審判長法  官  何方興
                                法  官  王紋瑩
                                法  官  張宏節
以上正本係照原本作成。
本裁定除以適用法規顯有錯誤為理由外，不得再抗告。如提起再
抗告，應於收受送達後10日內委任律師為訴訟代理人向本院提出
再抗告狀（均須按他造當事人之人數附繕本）。並繳納再抗告費
新台幣１千元。
中    華    民    國   100    年    11    月    30    日
                                書記官  溫尹明